【裁判字號】    94,訴,3997
【裁判日期】    950921
【裁判案由】    區域計畫法
【裁判全文】
臺北高等行政法院判決
                                     94年度訴字第03997號
                              .
原      告  甲○○
原      告  乙○○
被      告  宜蘭縣政府
代  表  人  丙○○縣長）住同.
訴訟代理人  丁○○
上列當事人間因區域計畫法事件，原告不服內政部中華民國94年
12月7日台內訴字第0940008108號訴願決定，提起行政訴訟。本
院判決如下：
    主  文
原告之訴駁回。
訴訟費用由原告負擔。
    事  實
一、事實概要：
    原告於民國（下同）94 年 3 月 28 日向被告提出申請，請
    依非都市土地使用管制規則第 35 條第 1 項第 3 款規定，
    准將坐落宜蘭縣羅東鎮○○段 1051-26、0000-000、1053-1
    、1054-1、1055-1、1056-1 及 1057-1 地號等 7 筆面積共
    0.4069 公頃（下稱系爭土地）之特定農業區農牧用地土地
    變更編定為同區甲種建築用地，案經被告審查，認系爭土地
    未符合非都市土地使用管制規則第 35 條之 1 第 1 項第 3
    款規定，乃以 94 年 4 月 19 日府地三字第 0940037671
    號函否准（下稱系爭處分）。原告不服，以系爭土地位於鄰
    接凹入鄉村區○○○段1051-25、 1051-40、1051-54、1051
    -68、1051-82 、1051-96、0000-000、0000-000、0000-000
    、0000-000及 0000-000 等地號鄰接（即北、西、南三面包
    圍），並由同段 1035 地號水利用地（即萬長春圳，而水溝
    寬度超過 8 公尺以上）自然界線包圍 隔絕，且其面積在 0
    .5 公頃以下，系爭土地確未屬於非都市土地鄉村區邊緣畸
    零不整，且未依法禁、限建，凹入鄉村區之土地，外側為道
    路、水溝等自然界線包圍隔絕，原告未依 91 年 5 月 31
    日台內中地字第 0910084243 號令增訂規則第 35 條之 1
    第1 項第3 款規定予以審查認定等理由，提起訴願，惟遭訴
    願決定駁回，遂向本院提起本件行政訴訟。
二、兩造聲明：
  (一)原告聲明求為判決：
    1.請求撤銷原處分及訴願決定。
    2.被告應作成准許原告二人系爭土地可准予變更編訂為甲種
      建築用地之處分。
    3.訴訟費用由被告負擔。
  (二)被告聲明求為判決：
    1.請駁回原告之訴。
    2.訴訟費用由原告負擔。
三、兩造之爭點：系爭土地是否而符合非都市土地使用管制規則
    第 35 條之 1第 1 項第 3 款之規定，為凹入鄉村區之土地
    ？
  (一)原告主張之理由：
    1.原告所有位於宜蘭縣羅東鎮○○段1051-26、0000-000、
      1053-1、1054-1、1055-1、1056-1、1057-1地號之系爭土
      地確定位於鄰接凹入鄉村○○○段之1051-25、1051-40、
      1051-54、1051-68、1051-82 、1051-96、0000-000、
      0000-000、0000-000、0000-000、0000-000等地號鄰接（
      即鄉村區乙種建築用地，即北、西、南三面凹入包圍），
      並由同段1035地號水利用地自然界線包圍隔絕，有地籍圖
      謄本可為佐證，且面積在0.5公頃以下，已符合非都市土
      地使用管制規則第35條之1第l項第3款所規定，應准予變
      更為甲種建築用地。
    2.系爭土地確位屬於非都市土地鄉村邊緣畸零不整且未依法
      禁、限建，凹入鄉村區之土地，外側為道路、水溝等自然
      界線隔絕，且依據字典解釋，凹入為物體某部分低下或縮
      進，被告僅依三面凹入鄉村區之隻字片語，作為准駁依據
      ，未加以審核，似有不符，顯然違誤。
    3.原告於94年5月12日提起訴願，訴願決定應關同年12月7日
      始完成函送訴願決定書，其訴願處理程序已逾六個月期限
      ，該訴願決定顯欠妥而為草率。
  (二)被告主張之理由：
    1.查「非都市土地鄉村區邊緣畸零不整且未依法禁、限建或
      經直轄市、縣 (市)政 府認定非作為隔離必要之土地，合
      於下列各款規定之一者，得在原使用分區內申請變更編定
      為建築用地…三、凹入鄉村區之土地，外側為道路、水溝
      等自然界線或外圍有機關、學校、軍事等用地隔絕，面積
      在0.5 公頃以下者，得在原使用分區內申請變更編定為建
      築用地。」為非都市土地使用管制規則第35條之1 第l 項
      第3 款所明定; 上開規定「凹入鄉村區之土地」，於91年
      5 月31日之修正說明為: 「三面凹入鄉村區」，乃內政部
      94年3 月29日內授中辨地字第940043535 號函釋: 「非都
      市土地使用管制規則第35條之1 第2 、3 款規定，所稱凹
      入鄉村區之土地，係指整筆土地凹入鄉村區者。至凹入鄉
      村區之數筆土地申請變更編定時，依上開管制規則第35、
      35條之1 規定，應整體加以認定，並需符合三面連接鄉村
      區，且凹入土地均屬可供建築使用土地之要件。」。申請
      標的羅東鎮○○段1051-26 、1053-1、1054-1、1055-1、
      1056-1、1057-1、0000-000地號等7 筆之相連土地，經依
      事實認定分析: 「僅西側及部分南側田比鄰同段1O51-25
      、1051-40 、1051-54 、1051-68 、1051-82 、1051-96
      、0000-000、0000-000、0000-000、0000-000、l051-112
      地號鄉村區，又具北、東及部分南側為同段1035地號作水
      溝使用之特定農業區水利用地所包圍」，並無三面凹入鄉
      村區」或「符合三面連接鄉村區」之要件，依上開規定，
      應不得變更編定為甲種建築用地，是被告否准其申請，依
      法並無不合。
    2.原告稱系爭土地確位屬於非都市土地鄉村邊緣畸零不整且
      未依法禁、限建，凹入鄉村區之土地，外側為道路、水溝
      等自然界線隔絕，被告僅依三面凹入鄉村區之隻字片語，
      作為准駁依據，未加以審核，似有不符，顯然違誤。
      查非都市土地使用管制規則第35條之1第1項第3款之符合
      要件，係以「鄉村區邊緣畸零不整且未依法禁，限建或經
      直轄市、縣 (市)政府認定非作為隔離必要之土地」為前
      提上開規定應整體加以認定，且須「三面凹入鄉村區或三
      面連接鄉村區○○○○道路、水溝等自然界線或外圍有機
      關、學校、軍事等用地隔絕，面積在0．5公頃以下者」始
      符合規定。原告申請變更編定之系爭土地，依事實認定分
      析，僅西側及部分南側二面相鄰鄉村區，與上開規定三面
      凹入或連接鄉村區之意旨不符，其主張已凹入鄉村區，顯
      對規定有所誤解，應不足採信。
    3.綜上所述，本件原告起訴顯無理由，請予以判決駁回。
      理  由
    予准許。
一、按「非都市土地鄉村區邊緣畸零不整且未依法禁、限建或經
    直轄市、縣 (市)政 府認定非作為隔離必要之土地，合於下
    列各款規定之一者，得在原使用分區內申請變更編定為建築
    用地．．．三凹入鄉村區之土地，外側為道路、水溝等自然
    界線或外圍有機關、學校、軍事等用地隔絕，面積在0.5 公
    頃以下者，得在原使用分區內申請變更編定為建築用地。」
    為非都市土地使用管制規則第35條之1 第l項 第3 款所明定
    。又該條項款所謂「凹入鄉村區之土地」，依91年5 月31日
    之內政部公布修正之「非都市土地使用管制規則第35條第1
    項第3 款」修正理由說明欄為「三面凹入鄉村區」之土地。
二、查原告於 94 年 3 月 28 日向被告提出申請，請依非都市
    土地使用管制規則第35條之一第1 項第3 款規定，准將特定
    農業區農牧用地之系爭7 筆土地，變更編定為同區甲種建築
    用地，惟案經被告審查，以系爭土地非屬「凹入鄉村區之土
    地」，未符合非都市土地使用管制規則第35條之1 第1 項第
    3 款規定，乃以系爭處分否准所請，原告不服，以系爭土地
    確未屬於非都市土地鄉村區邊緣畸零不整，且未依法禁、限
    建，凹入鄉村區之土地，外側為道路、水溝等自然界線包圍
    隔絕，提起訴願，惟遭訴願決定駁回，遂向本院提起本件行
    政訴訟之事實，有原告94年3 月28日止非都市土地變更編定
    申請書、系爭土地地籍圖謄本及登記簿謄本、系爭處分書、
    內政部91年5 月31日台內字第0920084243號令、訴願書等各
    附原處分卷足稽，堪認為真實。兩造主要爭執在：系爭土地
    是否符合非都市土地使用管制規則第35條之1 第1 項第3 款
    之規定，為凹入鄉村區之土地？
三、經查，原告為系爭土地所有權人，且系爭土地之地目，除
    1051-26 及 0000-000 為「養」外，其餘均為「田」，目前
    編定使用區分為「特定農業區」，編定使用類別為「農牧用
    地」，有系爭土地之土地登記簿謄本七份影本附卷足徵。又
    系爭土地之「田1057-1」南面部分邊緣緊鄰同段之
    0000-000、0000-000、0000-000及0000-000等四地號；系爭
    土地最南面之土地「養0000-000」南面邊緣則緊鄰溪流；系
    爭土地最北面土地「養1051-26 」之北面邊緣亦緊鄰溪流；
    系爭土地西面邊緣則由南至北，則分別緊鄰同段「0000
    -000、1051-96 、1051-82 、1051-68 、1051-54 、
    1051-40、」等土地，有其地籍圖謄本附卷可參。是自上開
    系爭土地所在之地形外貌觀之，實係呈現「Ｌ」型地貌，亦
    即只有2 面凹入，非所謂3 面凹入之「ㄇ」型地貌，亦可認
    定，則系爭土地北、西及南三面並非凹入鄉村區之土地，即
    洵堪認定。原告主張系爭土地鄰接鄉村區乙種建築用地，即
    北、西、南三面凹入包圍，已符合非都市土地使用管制規則
    第35條之1 第l 項第 3 款所規定等云，既與查證之事實不
    符，自難憑採。
四、況且「凹入」之文義，參酌內政部91年5 月31日之公布
    修正之「非都市土地使用管制規則第 35 條第 1 項第 3 款
    」修正理由之說明，係指「三面凹入鄉村區」之土地而言。
    可知內政部上開規則僅係將「凹入」之文義予以具體化而已
    ，並未偏離母法規定之範圍，系爭土地既非屬「三面凹入鄉
    村區」之土地，被告因之據以否准其所請，於法自屬有據。
    再者，適用非都市土地使用管制規則第35條之1 第1 項第3
    款之規定，係以「鄉村區邊緣畸零不整且未依法禁限建或經
    直轄市、縣 (市)政 府認定非作為隔離必要之土地」為前提
    ，並須「三面凹入鄉村區或三面連接鄉村區○○○○道路、
    水溝等自然界線或外圍有機關、學校、軍事等用地隔絕，面
    積在0 ．5 公頃以下者」始符合規定。原告申請變更編定之
    系爭土地，既僅西側及部分南側二面相鄰鄉村區，前已言之
    ，自與上開規定三面凹入或連接鄉村區之意旨不符，其主張
    已凹入鄉村區，殊難採信。又原告另稱其於94年5 月12日提
    起訴願，訴願決定機關同年12月7 日始完成函送訴願決定書
    ，其訴願處理程序已逾六個月期限，該訴願決定顯欠妥而為
    草率等云。惟查本件訴願決定並未因其處理程序已逾6 月而
    不生效力，原告所稱尚不影響本件實體認定之效力，一併敘
    明。
五、綜上，系爭土地既非屬三面凹入鄉村區，而與非都市土地使
    用管制規則第35條之1 第1 項第3 款之規定未符，被告乃依
    首揭規定，以系爭處分否准其所請，並無違誤。訴願決定予
    以維持，亦無不合，原告徒執前詞，聲請撤銷，為無理由，
    應予駁回。原告另請求被告應作成准許原告二人系爭土地可
    准予變更編訂為甲種建築用地之處分，因其訴之聲明第1 項
    經駁回已失所附麗，應併予駁回。
據上論結，本件原告之訴為無理由，爰依行政訴訟法第98條第3
項前段、第104條，民事訴訟法第85條第1項前段，判決如主文。
中    華    民    國    95      年   9    月    21    日
                         第六庭審判長法  官  黃  清  光
                                     法  官  許  瑞  助
                                     法  官  陳  鴻  斌
上為正本係照原本作成。
如不服本判決，應於送達後20日內，向本院提出上訴狀並表明上
訴理由，如於本判決宣示後送達前提起上訴者，應於判決送達後
20日內補提上訴理由書（須按他造人數附繕本）。
中    華    民    國    95      年   9    月    21    日
                                     書記官  蔡  逸  萱


司法院資訊處製作；財團法人民間司法改革基金會備份。
